臺灣桃園地方法院民事判決
110年度簡上字第94號
上  訴  人  湯浩偉  


訴訟代理人  湯泰鈞  
            邢越律師  
            曾沛筑律師
被  上訴人  蔡婕歡  


上列當事人間請求確認本票債權不存在事件，上訴人對於民國10
9年12月31日本院中壢簡易庭109年度壢簡字第1148號判決提起上
訴，本院於民國111年7月27日言詞辯論終結，判決如下：
    主  文
上訴駁回。
第二審訴訟費用由上訴人負擔。
    事實及理由
壹、程序部分：
　　按確認法律關係之訴，非原告有即受確認判決之法律上利益
    者，不得提起之，民事訴訟法第247條第1項前段定有明文。
    而所謂即受確認判決之法律上利益，指因法律關係之存否不
    明確，致原告在私法上之地位有受侵害之危險，而此項危險
    得以對被告之確認判決除去而言。查被上訴人持有上訴人簽
    發如附表所示之本票（下稱系爭本票），向本院聲請准予強
    制執行，經本院以109年度司票字第4415號裁定（下稱系爭
    本票裁定）准許之，惟上訴人否認被上訴人就系爭本票之票
    據債權存在，則兩造就上訴人應否負擔系爭本票債務有所爭
    執，此法律關係之存否不明確，致上訴人在私法上之地位有
    受侵害之危險，而此項危險得以對於被上訴人之確認判決除
    去之，是上訴人有即受確認判決之法律上利益，揆諸前揭說
    明，上訴人提起本件確認之訴，應予准許。
貳、實體部分：
一、上訴人主張：被上訴人持有系爭本票，並經本院以系爭本票
    裁定准予強制執行，惟系爭本票之發票日及金額均非上訴人
    本人填寫，且上訴人亦未授權被上訴人為之，何況本票之發
    票行為應以文字為之，則依民法第535條之規定，其代理權
    之授與亦應以文字為之，上訴人既未以文字授權被上訴人為
    發票行為，縱有口頭授權亦屬無效，故系爭本票實屬無效之
    票據；再兩造為配偶，彼此間並無債權債務存在，被上訴人
    稱系爭本票係為償還其為上訴人代墊之出差費，以及賠償上
    訴人造成之精神上、財物損失云云，自應負舉證責任，被上
    訴人既未舉證證明系爭本票之債權存在，自無權以系爭本票
    對其主張權利，然被上訴人竟持系爭本票聲請強制執行並經
    准許，爰求為判決確認被上訴人所持有之系爭本票，對上訴
    人之本票債權不存在等語。
二、被上訴人則以：上訴人確實曾授權其填載系爭本票之金額及
    日期，且上訴人係在其已填載系爭本票之金額及日期後，方
    簽名於其上，是系爭本票並非無效；又系爭本票係上訴人為
    清償其為上訴人墊付的個人開銷、上訴人所為肢體暴力及毀
    損物品之賠償、上訴人偷竊其他其他本票、上訴人婚姻不忠
    行為之賠償等債務所簽發，兩造間確有系爭本票之票據債權
    存在等語，資為抗辯。
三、原審為上訴人敗訴判決，即判命：上訴人之訴駁回。上訴人
    不服，提起上訴，並聲明：㈠原判決廢棄。㈡確認被上訴人所
    持有之系爭本票，對上訴人之本票債權不存在。被上訴人則
    答辯聲明：上訴駁回。
四、得心證之理由：
　㈠系爭本票是否未經上訴人之授權即填載而屬無效票據：
　1.依票據法第11條第1項、第120條第1項第2款、第6款規定，
    本票金額及發票年、月、日為應記載事項，如欠缺應記載事
    項之一者，該本票固為無效。惟本票發票人就本票上應記載
    事項之填寫，不論絕對或相對應記載事項，凡自行決定效果
    意思後，再囑託他人據之完成票據行為者，或授權他人於代
    理權限內，由該他人自己決定效果意思，並以本人名義完成
    票據行為，效果直接歸屬於本人者，皆無不可，不以發票人
    自己填載為必要（最高法院104年度台簡上字第12號判決意
    旨參照）。
　2.而上訴人於本院進行當事人訊問時固具結稱：其簽名時，系
    爭本票上面尚未記載金額，故系爭本票所填載之金額等事項
    並未經其授權云云（見本院卷二第9至10頁）；然其於原審
    審理時係陳稱：其於被上訴人將票面金額寫完後，才簽名在
    「發票人」欄位等語（見本院卷第17頁背面）。顯然上訴人
    於原審審理時及本院訊問時之陳述內容有所不一，審酌原審
    審理時距離上訴人簽發系爭本票之時間較近，記憶勢必較為
    明確，應認上訴人於原審之陳述較為可信；其於上訴後翻異
    前詞，無非係因原審敗訴後仍欲脫免票據責任之故，難以此
    作為有利其之認定。
　3.況上訴人既於被上訴人將票面金額寫完「後」，始親自簽名
    在「發票人」欄位，可見上訴人本有授權被上訴人填載系爭
    本票之意；再觀兩造間之通軟軟體LINE對話紀錄顯示，被上
    訴人向上訴人稱：「我代理你寫完本票，你本人同意後才簽
    了字，這是事實。有人是因為安慰的理由可以聲稱本票無效
    嗎？也太牽強了吧」等語，上訴人則回以：「妳說的都對」
    （見原審卷第33頁），更徵上訴人確實肯認被上訴人填載之
    內容，方在系爭本票之「發票人」欄位簽名，是上訴人主張
    其未曾授權被上訴人填載系爭本票之發票日、金額等事項云
    云，即與上開事證未合。
　4.從而，上訴人主張其僅於發票人欄位填寫姓名與地址，並未
    授權被上訴人填載系爭本票之發票日、金額等事項，故系爭
    本票應屬無效票據云云，尚乏實據，難以採信。
　5.至上訴人復主張其既未依民法第535條以「文字」授權被上
    訴人為發票行為，縱有口頭授權亦屬無效云云。然上訴人僅
    係授權被上訴人填載系爭本票之金額等事項，最終在系爭本
    票「發票人」欄位簽名者仍為上訴人本人，此經說明如前，
    則上訴人於「發票人」欄位簽名時，即已表示願為系爭本票
    所載之文義負責而自行為發票行為，與授權被上訴人為「發
    票行為」之情形實屬有別，尚無需另以文字授權，是本件與
    上訴人所引最高法院104年度台上字第1348號案例事實不同
    ，不可比附援引，應予敘明。
　㈡兩造間就系爭本票有無原因關係存在：
　1.按票據乃文義證券及無因證券，票據上之權利義務悉依票上
    所載文義定之，與其基礎之原因關係各自獨立，票據上權利
    之行使不以其原因關係存在為前提。執票人行使票據上權利
    時，就其基礎之原因關係確係有效存在不負舉證責任。且若
    票據債務人以自己與執票人間所存抗辯之事由對抗執票人，
    依票據法第13條規定觀之雖非法所不許，仍應先由票據債務
    人就該抗辯事由之基礎原因關係負舉證之責任。惟當票據基
    礎之原因關係確立後，法院就此項原因關係進行實體審理時
    ，當事人於該原因關係是否有效成立或已否消滅等事項有所
    爭執，即應適用各該法律關係之舉證責任分配原則，而非猶
    悉令票據債務人負舉證責任（最高法院107年度台上字第158
    4號判決意旨可資參照）。兩造既係對於基礎之原因關係本
    身存在有所爭執，自應由票據債務人即上訴人負舉證責任。
　2.查上訴人雖於本院進行當事人訊問時具結稱：其不欠被上訴
    人任何一毛錢，其會簽系爭本票是因為遭被上訴人逼迫，如
    果其不簽，被上訴人會一直怒斥其、不讓其睡覺，其是為了
    安撫被上訴人的情緒，才會簽系爭本票云云（見本院卷二第
    9頁）。然就被上訴人如何逼迫其簽發系爭本票，並未提出
    任何事證佐證；且細究兩造間之通訊軟體LINE對話紀錄，內
    容如下：
　⑴被上訴人：「你是不是把我本票撕掉了？有一大段空白。」
　　上訴人：「我撕掉大額的，剩下的才是我真正該給你的。」
　⑵被上訴人：「每一筆後來都是你用本票作為賠償，結果你不
    但偷了10張本票，剩下的10張也不執行，再加上我壓縮自己
    的費用為你墊了半年8萬多，為了支撐你的生活把我自己的
    生活過得品質很差，這些你走人就不管了？走之前還盜刷我
    的卡、偷我的本票。」
　  上訴人：「我會持續還你錢。」
　　（見原審卷第27、32頁）。從上開對話內容可知上訴人對於
    其與被上訴人間有賠償、代墊款、盜刷卡費用等債務內容，
    均未予否認，更曾承認系爭本票之數額即為其應該給予被上
    訴人之款項，此與上訴人上開訊問時所述明顯齟齬，自難僅
    憑上訴人上開訊問時所述為有利其之認定。
　3.是上訴人主張兩造間並無系爭本票之原因關係存在云云，即
    屬無稽。
　4.至上訴人認應由被上訴人舉證證明系爭本票之債權存在云云
    ，實係誤解「原因關係確定之舉證責任」與「票據原因關係
    抗辯之舉證責任」，自非可取，附此敘明。
  ㈢是以，上訴人主張系爭本票係被上訴人未經授權而填載，屬
    無效票據，以及系爭本票之原因關係不存在云云，均難認有
    理。
五、綜上所述，上訴人請求確認被上訴人執有之系爭本票對被上
    訴人之本票債權不存在，為無理由，不應准許。原審為上訴
    人敗訴之判決，並無不合。上訴人猶執前詞，指摘原判決不
    當，求予廢棄改判，為無理由，應駁回其上訴。
六、本件事證已臻明確，兩造其餘攻擊防禦方法及所提之證據，
    經審酌核與判決之結果不生影響，爰不逐一論述，併此敘明
    。
七、據上論結，本件上訴為無理由，判決如主文。
中　　華　　民　　國　　111 　年　　8 　　月　　26　　日
                  民事第四庭  審判長法  官  游智棋
　　
                                    法　官　林常智
　　　　　　　　　　　　　　　　　　
                                    法　官　傅思綺
正本係照原本作成。
本判決不得上訴。
中　　華　　民　　國　　111 　年　　8 　　月　　26　　日
                                    書記官  康馨予
附表（被上訴人持有之本票，金額均以新臺幣為單位）：
編號 發票日 到期日 票 面 金 額 本票號碼 1 108年12月30日 109年2月1日 19,700元 WG0000000 2 108年12月30日 109年6月30日 27,000元 WG0000000 3 109年2月8日 109年6月30日 43,500元 WG0000000 4 109年2月8日 109年6月30日 68,888元 WG0000000 5 109年2月8日 109年6月30日 68,400元 WG0000000 6 109年3月6日 109年6月30日 60,000元 WG0000000 7 109年3月6日 109年6月30日 13,500元 WG0000000 8 109年3月22日 109年6月30日 132,116元 WG0000000 9 109年3月22日 109年6月30日 6,000元 WG0000000 10 109年3月22日 109年6月30日 10,000元 WG0000000